【裁判字號】    88,上易,5065
【裁判日期】    900820
【裁判案由】    偽造文書
【裁判全文】
臺灣高等法院刑事判決                          八十八年度上易字第五○六五號
    上  訴  人
    即  被  告  乙○○
    選任辯護人  張獻村
    上  訴  人
    即  被  告  甲○○
    選任辯護人  連一鴻
右上訴人因偽造文書案件，不服臺灣桃園地方法院八十八年度易字第九九二號，中華
民國八十八年九月三十日第一審判決（起訴案號：臺灣桃園地方法院檢察署八十七年
度偵字第一三三一二號）提起上訴，本院判決如左：
    主  文
原判決撤銷。
甲○○、乙○○共同行使從事業務之人，明知為不實事項，而登載於其業務上作成之
文書，足以生損害於公眾，各處有期徒刑拾月。
    事  實
一甲○○原係設址於桃園縣中壢市○○路一二一四巷四號升暉報關股份有限公司（下
  稱升暉報關行）桃園分公司職員，平日負責貨物進出口報關業務，為從事業務之人
  。而乙○○則為報廢及舊機車回收業者，自民國八十六年十一月下旬起，即從事報
  廢及舊機車之回收，至八十七年三月間止，共收購有一百四十一部，準備經由香港
  轉售至中國大陸。因乙○○於八十七年一月間，經友人即綽號「老李」之李英俊之
  介紹，認識升暉報關行，乃於同年四月初，在台北縣三重市○○街六三號乙○○辦
  公處所，委託甲○○以台北市○○○路○段五六號十一樓吉華新業有限公司（以下
  簡稱吉華公司）之名義，向財政部基隆關稅局桃園分局辦理出口報關手續，渠二人
  均明知出口舊機車，必須檢具機車相關來源證明文件，方可報關，以備查驗。竟為
  便於規避海關檢查順利通關，並冀能提高相對利潤，乃基於犯意之聯絡，擬以揚聲
  器零件乙批之方式申報出口。而由甲○○在上開升暉報關行桃園分公司辦公室，將
  相關申報資料交予知情且有犯意聯絡之該行桃園分公司負責人兼從事報關業務而亦
  為從事業務之人之丙○○（未據起訴），再由丙○○於其業務上所作成之出口報關
  單上，虛偽登載「貨物輸出者：吉華公司─貨物名稱：PARTS OF SPEAKER（即揚聲
  器）─數量34,500PCE ─商品標準分類號列：854 8.90.00.00-4」等不實事項後（
  報單號碼：ＡＴ─ＢＣ─八七─Ｕ九七○─三八八一），旋於八十七年四月七日由
  丙○○持向財政部基隆關稅局桃園分局辦理出口報關手續，足以生損害於海關對出
  口貨物稽查管理之正確性。嗣經財政部基隆關稅局桃園分局派員在桃園縣楊梅鎮草
  湳坡下二七號怡聯貨櫃站查驗發現貨證不符而查獲上情。
二案經內政部警政署保安警察第三總隊第二大隊報請台灣桃園地方法院檢察署檢察官
  偵查起訴。
    理  由
一訊據上訴人即被告乙○○固坦承於上開時地為警查獲其經由升暉報關行桃園分公司
  以「吉華公司」名義將報廢舊機車登載為揚聲器之方式申報出口，惟矢口否認有何
  偽造文書犯行，辯稱：是綽號「老李」之李英俊告訴伊整部機車轉賣可以賣比較多
  錢，因伊對報關業務不瞭解，所以由李英俊委託報關行處理，李英俊後來要伊準備
  收購的車籍資料影本、報關費用，拿去哪裡辦，伊不知道。伊沒與報關行人員接洽
  ，都是李英俊去處理的。伊是事後才知道李英俊是以揚聲器報關云云。而上訴人即
  被告甲○○亦否認有公訴人所指偽造文書之犯行，辯稱：伊是接到一位李先生的電
  話，說要請伊公司報出口，伊有向老闆丙○○講，請老闆當面跟他談。伊只有辦理
  退關手續。伊是要辦退關時才與乙○○聯絡的。報關都是老闆丙○○自己做。
  報關單亦是老闆丙○○寫的等語。
二經查：
  (一)關於被告乙○○與甲○○二人，於右開時、地為規避海關檢驗手續以順利通關，
    明知係出口報廢及舊機車，而共謀於出口報單上虛偽登載「貨物輸出者：吉華公
    司─貨物名稱：PARTS OFSPEAKER（即揚聲器）─數量34,500PCE─商品標準分類
    號列：8548.90.00 00-4」等不實事項，再持以辦理出口報關手續之事實，業據
    被告乙○○於警訊時供承綦詳（見偵查卷第五頁、第六頁），並有財政部基隆關
    稅局桃園分局八十七年四月十六日函及報單號碼ＡＴ─ＢＣ─八七─Ｕ九七○─
    三八八一之出口報單影本各一紙在卷可稽。
  (二)據被告乙○○於警訊中供稱：伊是經由「老李」介紹認識升暉報關行的，有關出
    口事宜，伊均與升暉報關行之甲○○接洽，而出口舊機車申報揚聲器也是升暉報
    關行幫伊處理，且報關資料及費用也都是升暉報關行甲○○到三重市垂陽加油站
    拿取的（見偵查卷第五頁至第八頁）等情；嗣其於檢察官偵查中亦稱：伊於八十
    七年四月間，借「吉華公司」名義，委託甲○○報關出口一批機車，而在出口報
    單上所申報的是揚聲器零件（見偵查卷第五四頁反面）等語，是依被告乙○○上
    述所言，「老李」至多不過為本件報關過程中之介紹人，其實際受被告乙○○委
    託報關者為升暉報關行，而與被告乙○○接洽報關事宜者，則為升暉報關行之甲○○。此與被告甲○○於警訊中所供承：被告乙○○有傳真「吉華公司」原始資
    料委託伊申報出口，及申報品是貨主乙○○提供給伊之情節（見偵查卷附八十七
    年七月九日警訊筆錄）一致。雖被告甲○○嗣於檢察官偵查中改稱：所有資料是
    乙○○委託朋友交給伊報關（見偵查卷附八十七年九月十六日訊問筆錄），惟仍
    未否認係受被告乙○○之委託。即被告甲○○於原審中仍稱：是乙○○打電話託
    伊辦理出口，資料亦係乙○○提供，只是由「老李」送至公司給伊，「老李」且
    說報關費三千元請伊向乙○○收（見原審八十八年六月四日訊問筆錄及八十九年
    九月十七日訊問筆錄）。再參諸證人丙○○於警訊中所稱：本件係經由甲○○
    向莊先生拿取相關報關資料（見偵查卷附八十七年六月廿三日丙○○警訊筆錄）
    及其於原審中仍稱：甲○○跟公司說有新客戶乙○○要委託公司報關等語（見原
    審卷附八十八年七月九日訊問筆錄），以及被告甲○○於八十九年七月二十一
    日在本院調查中陳稱有向被告乙○○收取報關費用，而被告乙○○於八十九年九
    月二十一日在本院調查中亦自承伊有支付報關費用予甲○○等情，足徵前述被告
    乙○○所言伊是經由「老李」介紹而認識升暉報關行，且有關出口事宜，伊均與
    該行之甲○○接洽，以及出口舊機車申報揚聲器也是升暉報關行幫伊處理等各情
    ，為有可信。
  (三)又依被告乙○○於八十八年二月十二日在檢察官偵查中有言，當初委託被告甲○○報關時，被告甲○○雖未於機車裝櫃時在場，惟伊有告知是舊機車零件，而亦
    是因為被告甲○○告知如果以報廢舊機車通關，一定無法通過，所以才以揚聲器
    名義報關。尤其，被告甲○○本人於其所自承係受被告乙○○同一次委託報關，
    而在高雄港第六十九號碼頭為財政部高雄關稅局會同警方所查獲以同一手法申報
    出口之另一只貨櫃中（櫃號ＧＳＴＵ─八七五○六二號、出口報單號碼：ＡＴ／
    ＢＣ／Ｕ八四四／三四九九號），因被發現有涉嫌夾藏一部贓車，致被告乙○○
    經警認其涉有贓物罪嫌而遭移送臺灣高雄地方法院檢察署移轉臺灣板橋地方法院
    檢察署偵辦之案件警訊中亦已供承：是伊與貨主乙○○有商量決定用音響零件名
    義申報出口的（見臺灣板橋地方法院檢察署八十七年度偵字第一○九五二號卷附
    警訊筆錄），足見被告甲○○對於以揚聲器零件之名義為被告乙○○之報廢及舊
    機車申報出口之情事，不但確實知情，且二人間猶有犯意聯絡及行為分擔。
  (四)本件報單係證人即升暉報關行桃園分公司負責人丙○○填載及送請報關，業經被
    告甲○○及該證人丙○○一致供證在卷。而升暉報關行受被告乙○○同一次委託
    處理報關之另只貨櫃，亦於八十七年四月間，在高雄港第六十九號碼頭被查獲係
    以揚聲器零件名義申報報廢舊機車出口之同一手法報關，此復有前揭臺灣板橋地
    方法院檢察署八十七年度偵字第一○九五二號偵查卷可憑。且對照被告甲○○於
    該案警訊中自承係由伊辦理報關，而本件則由證人丙○○負責報關，可見渠二人
    間分工關係至為密切。再參以被告甲○○確實知情升暉報關行係偽以揚聲器零件
    之名義為被告乙○○申報舊機車出口之事，以及證人丙○○既身為升暉報關行桃
    園分公司負責人，又參與本件之報關，且於本案審理過程中游移其詞，一度供稱
    不知報單為何人所寫（見本院八十九年三月十三日訊問筆錄），及稱報關資料是
    一部計程車送過來云云（見本院卷附八十九年三月十三日及同年六月十三十日訊
    問筆錄），亟欲糢糊事實真相之情節以觀，堪認證人丙○○就被告甲○○與乙○○間謀為虛偽申報之行為，不但知情，且與該二人間亦有犯意之聯絡與行為之分
    擔。
  (五)再依本院卷附財政部關稅總局九十年四月四日台總局徵字第九○二○○一九六號
    函所載，以報廢及舊機車名義申報出口及以揚聲器零件名義申報出口，二者於所
    適用之稅則是有不同，且報廢及舊機車報運出口，尚須檢具列有引擎號碼清冊之
    來源證明，以供海關查驗時作為合法權源證明之用，而以揚聲器報運出口，則僅
    於新件時，始需檢附貨物稅照供海關核銷。被告偽以揚聲器零件名義取代報廢及
    舊機車名義報關，其有規避查驗並冀以提高相對利潤之用心，實至為明顯。
  (六)綜上所述，被告乙○○經由綽號「老李」之李英俊之介紹，委託升暉報關行辦理
    報關，而與甲○○、丙○○共謀於報關單上為不實登載之犯罪事證已臻明確，被
    告乙○○及甲○○前開所辯各節，要屬卸責之詞，均不足採信，渠等犯行均堪以
    認定，應依法論科。
三被告甲○○於前揭行為時，係升暉報關行職員，其平日負責向客戶收取、遞送資料
  並收取費用及辦理報關等業務，與升暉報關行負責人兼負責報關業務之證人丙○○
  ，均為從事業務之人。又依出口貨物報關驗放辦法第五條規定，出口貨物報關時，
  應填送貨物出口報單，是關於報單之填載，即係辦理報關業務人員於業務上作成之
  文書。本件被告甲○○、乙○○與證人丙○○既同謀於上述報單上為不實記載，核
  渠等所為，均係犯刑法第二百十六條、第二百十五條之行使業務上登載不實文書罪
  。被告二人與丙○○間就前述犯行，有犯意之聯絡及行為之分擔，均為共同正犯。
  又被告乙○○雖非從事業務之人，但其與有特定身分之報關員即被告甲○○、證人
  丙○○間共同犯罪，就所犯行使業務上登載不實文書罪，仍應依刑法第三十一條第
  一項規定，論以共同正犯，併予說明。又渠等業務上登載不實文書之低度行為已為
  行使業務上登載不實文書之高度行為所吸收，均不另論罪。
四原審以被告乙○○及甲○○二人罪證明確，因而據予論科，固非無見，惟其對於被
  告乙○○收購報廢及舊機車之時間以及綽號「老李」之李英俊介紹被告乙○○認識
  升暉報關行之時點，均與卷證資料不符，且對於證人丙○○亦為共犯復未為認定，
  均有未合。被告乙○○及甲○○上訴意旨否認犯罪，雖無可採，惟原判決既有前揭
  可議之處，即屬無可維持，自應由本院予以撤銷改判。爰審酌被告二人均無不良前
  科，此有本院被告全國前案紀錄表存卷可按，素行尚可，及渠等犯罪之動機、目的
  、手段、所生危害非淺、犯後均否認犯行毫無悔意等一切情狀，各量處如主文第二
  項所示之刑，以資懲儆。
據上論斷，應依刑事訴訟法第三百六十九條第一項前段、第三百六十四條、第二百九
十九條第一項前段、刑法第二十八條、第二百十六條、第二百十五條、第三十一條、
罰金罰鍰提高標準條例第一條前段，判決如主文。
本案經檢察官楊楚猛到庭執行職務。
中      華      民      國    九十      年      八      月     二十     日
                              臺灣高等法院刑事第二十庭
                                  審判長法  官  葉  麗  霞
                                        法  官  李  錦  樑
                                        法  官  余  來  炎
右正本證明與原本無異。
不得上訴。
                                        書記官  黃  麗  玲
中      華      民      國    九十      年     十一     月      二      日
附錄：本案論罪科刑法條全文
刑法第二百一十五條
從事業務之人，明知為不實之事項，而登載於其業務上作成之文書，足以生損害於公
眾或他人者，處三年以下有期徒刑、拘役或五百元以下罰金。
刑法第二百一十六條
行使第二百十條至第二百十五條之文書者，依偽造、變造文書或登載不實事項或使登
載不實事項之規定處斷。


司法院資訊處製作；財團法人民間司法改革基金會備份。
